【裁判字號】    97,上易,36
【裁判日期】    971008
【裁判案由】    確認租賃關係存在
【裁判全文】
臺灣高等法院花蓮分院民事判決          97年度上易字第36號
上  訴  人  甲○○○○○○
被上訴人    行政院原住民族委員會
法定代理人  丙○○
訴訟代理人  乙○○
當事人間請求確認租賃關係存在事件，上訴人對於臺灣花蓮地方
法院中華民國97年3月31日97年度訴字第9號第一審判決，提起上
訴，本院於97年9月23日言詞辯論終結，判決如下：
    主  文
上訴駁回。
第二審訴訟費用由上訴人負擔。
    事實及理由：
一、本件經本院審理結果，認為原審駁回上訴人之訴，認事用法
    ，並無不合。爰引用第一審判決書所載之事實及理由如附件
    所示。
二、上訴人聲明：
（一）原判決廢棄。
（二）確認上訴人與被上訴人間關於坐落於花蓮縣卓溪鄉○○段
      138地號，面積31,061平方公尺之土地租賃關係存在。
    其於本院補充之陳述略以：
（一）本案系爭之造林契約書係公文書，而非私文書：本案上訴
      人所提之造林契約書，其上蓋有當時行政機關台灣警備總
      司令部清水習藝農場之公印關防及負責人印鑑，其製作程
      式及意旨，符合法定公文書之形式，依民事訴訟法第355
      條第1項規定：「文書，依其程式及意旨得認作公文書者
     ，推定為真正。」應推定為真正，並非私文書而應由上訴
     人舉證證明真正。
（二）又「解釋意思表示，應探求當事人之真意，不得拘泥於所
      用之辭句。」民法第98條定有明文，本件承租造林契約書
      ，其內雖載：「…租地造林人共十一，以張松勇（即上訴
      人）為代表人…. 」云云，惟解釋契約不應拘泥於所用辭
      句，契約實際係由上訴人所承租造林，此由後載乙方當事
      人僅上訴人一方簽署，並無代理代表他人之意，而歷年交
      涉亦均由上訴人一人所為，即可證明；而其他所載十一人
      （許吳秀氣等），僅係替上訴人施作造林領取工資之人，
      尚非具名承租造林之人，原判決逕認承租造林人共十一名
      ，實有違誤。
（三）次按依系爭承租造林契約書第十二條之約定，承租租金以
      利益分收計算，亦即租約屆滿可收取林木時，再由上訴人
      將可收取林木砍伐利益80%支付出租人，有承租造林契約
      第十二條約定可稽，亦與一般造林契約及林務局之相關規
      定相符，故租金並非分期以現金繳納，而係一次依利益分
      收比例支付，原判決誤認無租金繳付證明可為憑證，尚與
      實情不符。
（四）本案系爭承租造林契約依法已視為不定期限之租賃：系爭
      承租造林契約，雖已於96年2月10日屆期，但上訴人仍繼
      續承租使用管理林木及林地，包括被上訴人在內之行政機
      關從無異議，依民法第451條：「租賃期限屆滿後，承租
      人仍為租賃物之使用收益，而出租人不即表示反對之意思
      者，視為不定期限繼續契約。」之規定，本件承租造林契
      約應繼續有效。
（五）原判決第5頁以：「原告亦自承其知悉國有財產局已終止
      所有的承租契約（見本院卷54頁筆錄參照），益證原告主
      張系爭租賃關係存在云云，並非事實。」云云，惟上訴人
      所陳，並非指國有財產局已終止本件承租造林契約，況且
      被上訴人暨原判決均認並無租賃關係曾經存在，何來終止
      之情事？故原判決就此部分論述，亦有矛盾之處。
（六）上訴人係與原台灣省警備總司令部訂立租賃契約，因該單
      位裁撤，國防部軍備局函復「原單位已裁撤，無相關檔案
      可稽。」，依函復結果，並非否認有租賃契約之存在或真
      偽，而僅係因單位裁撤欠缺相關檔案所致，並不足推翻上
      訴人主張租約存在及真正之事實。另國有財產局雖曾函復
      表明：「經查張君並未與本分處成立任何租賃關係。」但
      國有財產局並非租約之當事人，上訴人也非向國有財產局
      承租，故國有財產局之函復結果，也不應作為不利上訴人
      之認定。
（七）上訴人若無承租造林之事，上訴人又何必大費周章申請續
      租、公告 及繳費複丈，此在在證明上訴人確有承租造林
      之事實存在，且上訴人也曾以存證信函表明續租之意思表
      示，而事實上系爭土地也有上訴人造林之事實，如已呈照
      片。
三、被上訴人聲明：上訴駁回。其於本院補充之陳述略以：
（一）所謂「承租造林契約書」之一方雖為政府機關，但其法律
      關係卻屬民法上之租賃關係，而非屬公法關係，且前後各
      土地管理機關：國防部所屬相關單位及財政部國有財產局
      等均一再函復表明：「無相關資料」及「經查張君並未與
      本分處成立任何租賃關係。」按各機關之函均屬民事訴訟
      法第355條第1項之公文書，自如原審判決所言，應由上訴
      人舉證證明該契約書為真正，並無不當。
（二）上訴人另以申請續租、公告及繳費複丈等情事，主張確有
      承租造林之事實存在，經查其所稱情事均與本案租賃關係
      無涉，上訴人此舉顯係誤解法令或意圖加以混淆。
   1、所謂申請續租情事，業經原土地管理機關財政部國有財產
      局臺灣北區辦事處花蓮分處否准在案，申請當時既未有租
      賃關係，當無從申請續租。
   2、所謂公告情事，業經原審審酌，係指國有財產局花蓮分處
      91年7月30日台財產北花三字第0910009586號函，內容為
      ：「檢送國有耕地放租公告，請卓溪鄉公所予以公告。」
      並非就已確定之租賃關係予以公告，實與本案絲毫無涉，
      否則上訴人既已承租公告在案，何須提起訴訟？
   3、所謂申請複丈者，係依地籍測量實施規則第205條規定向
      地政事務所繳費申請，又如何證明上訴人所主張之租賃關
      係存在？
（三）再就原告提出所謂「承租造林契約書」影本，暫不論是否
      屬實，仍不能證明確有租賃關係。茲分述如下：
   1、該契約是否經主管機關報准成立？按歷次原土地管理機關
      均一再函稱查無相關契約資料觀之，或該契約未曾成立；
      或曾成立遭撤銷或中止租約。
   2、次按該所謂「承租造林契約書」影本之內容記載：「承租
      租金以利益分收計算」，倘該契約屬實，迄今已達24年，
      期間當有繳納租金情事，何以歷次原土地管理機關均無記
      錄，原告亦未曾提出繳納租金收據？顯見該契約書影本實
      缺乏證據力，無從證實租賃關係之存在。
（四）上訴人主張依民法第451條規定，租期屆滿後其繼續使用
      ，管理機關從無異議，「已視為不定期限之租賃」云云，
      更屬荒謬不實。按歷年來各機關均未肯認其租賃關係，既
      無租賃關係存在，又何來適用民法第451條之規定？且歷
      年來管理機關業已一再發函否准上訴人之申請在案，絕非
      其陳稱之「管理機關從無異議」。
四、查上訴人所提出之造林契約書，其上所蓋之台灣警備總司令
    部清水習藝農場之公印關防及負責人印鑑，縱係真正；惟依
    該契約書之記載內容，其法律關係係屬民法上之租賃關係，
    並非屬公法關係，則該契約性質上乃為私文書，非上訴人所
    主張之公文書。又被上訴人從未肯認兩造間有上訴人所謂之
    租賃關係存在，即無可能立即就上訴人之占有系爭土地表示
    反對之意思，上訴人主張依民法第451條之規定，已視為不
    定期限繼續契約，自不可採。上訴意旨指摘原判決不當，求
    予廢棄改判，為無理由，應予駁回。
五、本件事證已臻明確，兩造其餘攻擊或防禦方法，經本院審酌
    後，認均與本件之結論無涉，不再一一論述，併予敘明。
據上論結，本件上訴為無理由，依民事訴訟法第449條第1項、第
78條，判決如主文。
中    華    民    國    97    年    10    月    8     日
                  民事庭審判長法  官     林 慶 煙
                              法  官     賴 淳 良
                              法  官     林 碧 玲
以上正本係照原本作成。
本件不得上訴。
                              書記官     林 明 智
中    華    民    國    97    年    10    月    8     日


司法院資訊處製作；財團法人民間司法改革基金會備份。
